---
title: "TUgas MPDW Pekan 3"
author: "Reynd Hamonangan Pasaribu - G1401211013"
date: "2023-09-18"
output: html_document
---

#library
```{r}
library(dLagM)
library(nardl)
library(dynlm)
library(zoo)
library(MLmetrics)
```
#Impor Data
```{r}
data <- rio::import("https://raw.githubusercontent.com/reyndpasaribu/MPDW/main/Pertemuan%203/databj.csv")
```

#Pembagian Data
```{r}
#Split Data
train <-data[1:80,]
test <- data[81:100,]
```
```{r}
#Data Time Series
train.ts<-ts(train)
test.ts<-ts(test)
data.ts<-ts(data)
```

#Model Koyck
```{r}
model.koyck <- koyckDlm(x = train$open, y=train$close)
summary(model.koyck)

AIC(model.koyck)
BIC(model.koyck)
```
Dari hasil tersebut, didapat bahwa intercept , peubah $x_t$ dan
$y_{t-1}$ memiliki nilai $P-Value>0.05$. Hal ini menunjukkan bahwa
intercept, peubah $x_t$ dan $y_{t-1}$ tidak berpengaruh signifikan terhadap
$y_t$. Adapun model keseluruhannya adalah sebagai berikut 
$$
\hat{Y_t}= -821.506 + 2.326 X_t - 1.308 Y_{t-1}
$$ \
#Peramalan dan Akurasi
```{r}
fore.koyck <- forecast(model = model.koyck, x=test$open, h=20)
fore.koyck
```
#MAPE
```{r}
mape.koyck <- MAPE(fore.koyck$forecasts, test$close)
GoF(model.koyck)
```
#Pemodelan dengan Regression Distributed Lag (Lag=2)
```{r}
model.dlm2 <- dlm(x = train$open, y=train$close,q=2)
summary(model.dlm2)
AIC(model.dlm2)
BIC(model.dlm2)
```
Dari hasil diatas, didapat bahwa $P-value$ dari $x_{t}<0.05$. Hal ini menunjukkan bahwa $x_{t}$ berpengaruh signifikan terhadap $y_t$. Adapun model
keseluruhan yang terbentuk adalah sebagai berikut

$$
\hat{Y_t}= 259.4754 + 0.9353 X_t + 0.1553 X_{t-1} - 0.0948 X_{t-2}
$$ 


#Peramalan dan Akurasi
```{r}
fore.dlm <- forecast(model = model.dlm2, x=test$open, h=20)
fore.dlm
```
#MAPE Model DLM
```{r}
mape.dlm2 <- MAPE(fore.dlm$forecasts, test$close)
#akurasi data training
GoF(model.dlm2)
```
#Lag Optimum
```{r}
#penentuan lag optimum 
finiteDLMauto(formula = close ~ open,
              data = data.frame(train), q.min = 1, q.max = 10,
              model.type = "dlm", error.type = "AIC", trace = F)
```
Berdasarkan output tersebut, lag optimum didapatkan ketika lag=10.
Selanjutnya dilakukan pemodelan untuk lag=10


```{r}
model.dlm10 <- dlm(x = train$open, y=train$close,q=10)
summary(model.dlm10)
AIC(model.dlm10)
BIC(model.dlm10)
```
Dari hasil diatas, didapat bahwa $P-value$ dari intercept, $x_{t}$ dan
$x_{t-1}<0.05$. Hal ini menunjukkan bahwa intercept, $x_{t}$ dan
$x_{t-1}$ berpengaruh signifikan terhadap $y_t$. Adapun model
keseluruhan yang terbentuk adalah sebagai berikut 
$$
\hat{Y_t}= 963.81776 + 0.973 X_t + 0.09175 X_{t-1} - 0.16427 X_{t-2} + 0.20057 X_{t-3} - 0.08309 X_{t-4} - 0.01958 X_{t-5} + 0.05123 X_{t-6} - 0.01590 X_{t-7} + 0.01474 X_{t-8} - 0.01382 X_{t-9} - 0.05403 X_{t-10}
$$ 


```{r}
#peramalan dan akurasi
fore.dlm10 <- forecast(model = model.dlm10, x=test$open, h=20)
mape.dlm10<- MAPE(fore.dlm10$forecasts, test$close)
#akurasi data training
GoF(model.dlm10)
```
Model tersebut merupakan model yang sangat baik dengan nilai MAPE yang
kurang dari 10%.


#Model AUtoregressive
```{r}
#Model ardl
model.ardl <- ardlDlm(x = train$open, y = train$close, p = 1 , q = 1)
summary(model.ardl)

AIC(model.ardl)
BIC(model.ardl)
```
Hasil di atas menunjukkan bahwa peubah $y_{t-1}$ memiliki nilai p-value $<0.05$ Hal ini menunjukkan bahwa peubah $y_{t-1}$ berpengaruh signifikan terhadap
$y_t$, sementara peubah $x_t$ dan $x_{t-1}$ tidak berpengaruh signifikan terhadap $y_t$.
Model keseluruhannya adalah sebagai berikut:

$$
\hat{Y}= 897.74040 + 0.04696 X_t -0.13138 X_{t-1} + 1.06806 Y_{t-1}
$$ 

#Peramalan dan Akurasi
```{r}
fore.ardl <- forecast(model = model.ardl, x=test$open, h=20)
fore.ardl
mape.ardl <- MAPE(fore.ardl$forecasts, test$close)
mape.ardl

#akurasi data training
GoF(model.ardl)
```
Berdasarkan akurasi di atas, terlihat bahwa nilai MAPE keduanya tidak
jauh berbeda. Artinya, model regresi dengan distribusi lag ini
tidak`overfitted`atau`underfitted`

#Lag Optimum
```{r}
#penentuan lag optimum
model.ardl.opt <- ardlBoundOrders(data = data.frame(data), ic = "AIC", 
                                  formula = close ~ open)
min_p=c()
for(i in 1:6){
  min_p[i]=min(model.ardl.opt$Stat.table[[i]])
}
q_opt=which(min_p==min(min_p, na.rm = TRUE))
p_opt=which(model.ardl.opt$Stat.table[[q_opt]] == 
              min(model.ardl.opt$Stat.table[[q_opt]], na.rm = TRUE))
data.frame("q_optimum" = q_opt, "p_optimum" = p_opt, 
           "AIC"=model.ardl.opt$min.Stat)
```
Dari tabel di atas, dapat terlihat bahwa nilai AIC terendah didapat
ketika $p=15$ dan $q=1$, yaitu sebesar `1419.507`. Artinya, model
autoregressive optimum didapat ketika $p=15$ dan $q=1$.

Selanjutnya dapat dilakukan pemodelan dengan nilai $p$ dan $q$ optimum
seperti inisialisasi di langkah sebelumnya.


# Lag optimum (p=15 dan q=1)

```{r}
model.opt <- ardlDlm(x = train$close, y = train$open, p = 15 , q = 1)
summary(model.opt)
AIC(model.opt)
BIC(model.opt)
```
Hasil di atas menunjukkan bahwa peubah $x_{t-1}$, hasil uji t menunjukkan nilai-p pada peubah $<0.05$ Hal ini menunjukkan bahwa peubah $x_{t-1}$ berpengaruh signifikan terhadap $y_t$, sementara x lainnya tidak berpengaruh signifikan terhadap $y_t$. Model keseluruhannya adalah sebagai berikut:

$$
\hat{Y_t}= 934.318909 - 0.038456 X_t + 1.034215 X_{t-1} - 0.076522 X_{t-2} + 0.095097 X_{t-3} + 0.022375 X_{t-4} - 0.140198 X_{t-5} - 0.032630 X_{t-6} + 0.099995 X_{t-7} + 0.020717 X_{t-8} + 0.000206 X_{t-9} - 0.051240 X_{t-10} + 0.013560 X_{t-11} + 0.106370 X_{t-12} - 0.069827 X_{t-13} - 0.085191 X_{t-14} + 0.081387 X_{t-15} + 0.003358 Y_t
$$ 

# Peramalan dan akurasi model Autoregressive dengan lag optimum (p=15 dan q=1)

```{r}
# peramalan 20 periode kedepan
frc.opt <- forecast(model = model.opt, x=test$close, h=20)
frc.opt
#akurasi data test
mape.opt <- MAPE(frc.opt$forecasts, test$open)
mape.opt
#akurasi data training
GoF(model.opt)
```

Berdasarkan akurasi di atas, terlihat bahwa nilai MAPE keduanya tidak
jauh berbeda. Artinya, model regresi dengan distribusi lag ini
tidak`overfitted atau`underfitted`

```{r}
#sama dengan model dlm q = 2
cons_lm1 <- dynlm(close ~ open+L(close)+L(close,2),data = train.ts)
#sama dengan model ardl p = 10
cons_lm2 <- dynlm(close ~ open+L(open)+L(open,2)+L(open,3)+L(open,4)+L(open,5)+L(open,6)+L(open,7)+L(open,8)+L(open,9)+L(open,10),data = train.ts)
#sama dengan ardl p=1 q=1
cons_lm3 <- dynlm(close ~ open+L(open)+close+L(close),data = train.ts)
#sama dengan dlm p = 15 q=1
cons_lm4 <- dynlm(close ~ open+L(open)+L(open,2)+L(open,3)+L(open,4)+L(open,5)+L(open,6)+L(open,7)+L(open,8)+L(open,9)+L(open,10)+L(open,11)+L(open,12)+L(open,13)+L(open,14)+L(open,15)+close++L(close),data = train.ts)
#sama dengan ardl
```

```{r}
summary(cons_lm1)
summary(cons_lm2)
summary(cons_lm3)
summary(cons_lm4)
```
#SSE
```{r}
deviance(cons_lm1)
deviance(cons_lm2)
deviance(cons_lm3)
deviance(cons_lm4)
```

#Autokorelasi
```{r}
dwtest(cons_lm1)  #Tidak ada autokorelasi
dwtest(cons_lm2)  #Tidak ada autokorelasi
dwtest(cons_lm3)  #Tidak ada autokorelasi
dwtest(cons_lm4)  #Tidak ada autokorelasi
```
#Heterogenitas
```{r}
bptest(cons_lm1)  #Homogen
bptest(cons_lm2)  #Homogen
bptest(cons_lm3)  #Homogen
bptest(cons_lm4)  #Homogen
```
#Kenormalan
```{r}
shapiro.test(residuals(cons_lm1))  #Normal
shapiro.test(residuals(cons_lm2))  #Tidak normal
shapiro.test(residuals(cons_lm3))  #Normal
shapiro.test(residuals(cons_lm4))  #Normal 
```
#Perbandingan Model
```{r}
akurasi <- matrix(c(mape.koyck, mape.dlm2, mape.dlm10, mape.opt))
row.names(akurasi)<- c("Koyck","DLM 1","DLM 2","Autoregressive")
colnames(akurasi) <- c("MAPE")
akurasi
```
Berdasarkan nilai MAPE, model paling optimum didapat pada Model dlm
lag=2 karena memiliki nilai MAPE yang terkecil.


#Plot
```{r}
par(mfrow=c(1,1))
plot(test$open, test$close, type="b", col="black")
points(test$open, fore.koyck$forecasts,col="red")
lines(test$open, fore.koyck$forecasts,col="red")
points(test$open, fore.dlm$forecasts,col="blue")
lines(test$open, fore.dlm$forecasts,col="blue")
points(test$open, fore.dlm10$forecasts,col="orange")
lines(test$open, fore.dlm10$forecasts,col="orange")
points(test$open, fore.ardl$forecasts,col="green")
lines(test$open, fore.ardl$forecasts,col="green")
legend("topleft",c("aktual", "koyck","DLM 1","DLM 2", "autoregressive"), lty=1, col=c("black","red","blue","orange","green"), cex=0.8)
```