---
title: "AR-MA manual"
output:
  html_document: default
  pdf_document: default
date: "2023-09-16"
---

```{r setup, include=FALSE}
knitr::opts_chunk$set(echo = TRUE)
```

## White Noise

Pembangkitan data berpola AR, MA, ARMA, dan banyak proses deret waktu lainnya diawali pembangkitan *white noise*. *White noise* merupakan sederet nilai dari peubah bebas stokastik identik. Oleh karena itu, *white noise* memiliki dua karakteristik penting:

1.  *White noise* tidak memiliki autokorelasi (**karena saling bebas**)
2.  Nilai harapan dan ragam *white noise* sama (**karena berasal dari peubah acak bebas stokastik identik**)

*White noise* dibangkitkan dari suatu peubah acak, umumnya peubah acak normal.

```{r}
set.seed(013)
wn <- rnorm(300)
ts.plot(wn)
```

Dapat terlihat bahwa *white noise* tidak memiliki autokorelasi dari ACF. Perhatikan bahwa lag ke-0 adalah korelasi observasi ke-t dengan dirinya sendiri. Nilai korelasi tersebut pasti 1. Sebagai alternatif, lag pertama di plot ACF dapat ditetapkan sebagai 1 (alih-alih 0) dengan menambahkan argumen `xlim(1, lag akhir)`. Plot tersebut dapat disandingkan bersamaan dengan membuat matriks $1 \times 2$ dengan `par(mfrow = c(1,2))`.

```{r}
par(mfrow = c(1, 2)) 
acf(wn)
acf(wn, xlim = c(1, 20))
```

## Proses MA

Proses MA dapat dituliskan sebagai berikut:

$$
y_{t} = c + e_t + \theta_{1}e_{t-1} + \theta_{2}e_{t-2} + \dots + \theta_{q}e_{t-q} = c+{e_t+\sum_{i=1}^p \theta_ie_{t-i}}
$$ Terlihat bahwa $e_t$, atau *white noise*, berperan penting dalam pembangkitan proses MA.

## Pembangkitan Proses MA(2)

Akan dicoba membangkitkan proses MA paling sederhana, yaitu MA(2) dengan $\theta_1 = 0.4$ dan $\theta_ = 0.6$ sebanyak 300 observasi dan $c=0$.
```{r}
set.seed(013)
ma[1] <- wn[1]
ma[2] <- wn[2]
```

Nilai-nilai selanjutnya dapat dicari melalui *loop*. Bentuk loop dapat dilihat dari rumus MA(1) yang hendak dibangkitkan:

$$y_t = e_t+0.4e_{t-1}+0.6e_{t-2}$$

```{r}
for(i in 3:300){
   ma[i] <- wn[i] + 0.4 * wn[i - 1]+ 0.6 * wn[i - 2] 
}
ma
```

Selain menggunakan cara di atas, pembangkitan proses MA(2) dapat dilakukan dengan fungsi `arima.sim()` sebagai berikut.

```{r}
ma1 <- arima.sim(list(order=c(0,0,2), ma=c(0.4,0.6)), n=300)
ma1
```

## Karakteristik MA(1)

### Plot Time Series

```{r}
ts.plot(ma)
```

Berdasarkan plot time series, terlihat bahwa data MA(2) yang dibangkitkan stasioner dalam rataan

### Plot ACF

```{r}
acf(ma,lag.max = 20)
```

Berdasarkan plot ACF tersebut, terlihat bahwa plot ACF *cuts off* di lag pertama

### Plot PACF

```{r}
pacf(ma)
```

Berdasarkan plot PACF tersebut, terlihat bahwa plot PACF cenderung *tails off* dan membentuk gelombang sinus

### Plot EACF

```{r}
TSA::eacf(ma)
```

Berdasarkan pola segitiga nol pada plot EACF, terlihat bahwa segitiga nol berada pada ordo AR(0) dan ordo MA(2)

### Scatterplot Antar Lag

#### Korelasi antara $Y_t$ dengan $Y_{t-1}$

```{r}
#Yt
yt_ma1 <- ma[-1]
yt_ma1
#Yt-1
yt_1_ma <- ma[-300]
yt_1_ma
```

```{r}
plot(y=yt_ma1,x=yt_1_ma)
```

Berdasarkan scatterplot tersebut, terlihat bahwa terdapat hubungan positif antara $Y_t$ dengan $Y_{t-1}$. Hal ini sesuai dengan teori yang ada

```{r}
cor(yt_ma1,yt_1_ma)
```
#### Korelasi antara $Y_t$ dengan $Y_{t-2}$

```{r}
#Yt
yt_ma2 <- ma[c(-1,-2)]
yt_ma2
#Yt-1
yt_2_ma <- ma[c(-299,-300)]
yt_2_ma
```

```{r}
plot(y=yt_ma2,x=yt_2_ma)
```

Berdasarkan scatterplot tersebut, terlihat bahwa terdapat hubungan positif antara $Y_t$ dengan $Y_{t-2}$. Hal ini sesuai dengan teori yang ada

```{r}
cor(yt_ma2,yt_2_ma)
```
#### Korelasi antara $Y_t$ dengan $Y_{t-3}$

```{r}
#Yt
yt_ma3 <- ma[c(-1,-2,-3)]
yt_ma3
#Yt-1
yt_3_ma <- ma[c(-298,-299,-300)]
yt_3_ma
```

```{r}
plot(y=yt_ma3,x=yt_3_ma)
```

Berdasarkan scatterplot tersebut, terlihat bahwa terdapat hubungan positif antara $Y_t$ dengan $Y_{t-3}$. Hal ini sesuai dengan teori yang ada

```{r}
cor(yt_ma3,yt_3_ma)
```




## Proses AR

Proses AR dapat dituliskan sebagai berikut:

$$ y_{t} = c + e_t + \phi_{1}Y_{t-1} + \phi_{2}Y_{t-2} + \dots + \phi_{q}Y_{t-q} = c+{e_t+\sum_{i=1}^p \phi_iY_{t-i}} $$ Terlihat bahwa $Y_t$ berperan penting dalam pembangkitan proses AR.

## Pembangkitan Proses AR

Akan dicoba membangkitkan proses AR paling sederhana, yaitu AR(1) dengan $\phi_1 = 0.5$ dan $\phi_2 = 0.2$ sebanyak 300 observasi dan $c=0$.

```{r}
set.seed(013)
```

Nilai-nilai selanjutnya dapat dicari melalui *loop*. Bentuk loop dapat dilihat dari rumus AR(1) yang hendak dibangkitkan:

$$ Y_t = e_t+0.5Y_{t-1}++0.2Y_{t-2} $$

```{r}
n<-length(wn)
n
ar <- c(1:n)
for (i in 3:n) {ar[i]<-wn[i]+0.5*ar[i-1]+0.2*ar[i-2]}
ar
```

Selain menggunakan cara di atas, pembangkitan proses AR dapat dilakukan dengan fungsi `arima.sim()` sebagai berikut.

```{r}
ar1 <- arima.sim(list(order=c(2,0,0), ar=c(0.5,0.2)), n=300)
ar1
```

## Karakteristik AR(1)

### Plot Time Series

```{r}
ts.plot(ar)
```

Berdasarkan plot time series tersebut terlihat bahwa data cenderung stasioner pada rataan

### Plot ACF

```{r}
acf(ar)
```

Berdasarkan plot ACF tersebut terlihat bahwa plot ACF cenderung *tails off* dan cenderung membentuk pola grafik sinus

### Plot PACF

```{r}
pacf(ar)
```

Berdasarkan plot PACF tersebut, terlihat bahwa plot PACF *cuts off* pada lag pertama, sejalan dengan teori yang ada

### Plot EACF

```{r}
TSA::eacf(ar)
```

Berdasarkan pola segitiga nol pada plot EACF, terlihat bahwa segitiga nol berada pada ordo AR(2) dan ordo MA(0)

### Scatterplot Antar Lag

#### Korelasi antara $Y_t$ dengan $Y_{t-1}$

```{r}
#Yt
yt_ar1 <- ar[-1]
yt_ar1
#Yt-1
yt_1_ar <- ar[-300]
yt_1_ar
```

```{r}
plot(y=yt_ar1,x=yt_1_ar)
```

Berdasarkan scatterplot tersebut, terlihat bahwa terdapat hubungan positif antara $Y_t$ dengan $Y_{t-1}$. Hal ini sesuai dengan teori yang ada

```{r}
cor(yt_ar1,yt_1_ar)
```

#### Korelasi antara $Y_t$ dengan $Y_{t-2}$

```{r}
#Yt
yt_ar2 <- ar[c(-1,-2)]
yt_ar2
#Yt-2
yt_2_ar <- ar[c(-299,-300)]
yt_2_ar
```

```{r}
plot(y=yt_ar2,x=yt_2_ar)
```

Berdasarkan scatterplot tersebut, terlihat bahwa terdapat hubungan positif antara $Y_t$ dengan $Y_{t-2}$. Hal ini sesuai dengan teori yang ada

```{r}
cor(yt_ar2,yt_2_ar)
```


#### Korelasi antara $Y_t$ dengan $Y_{t-3}$

```{r}
#Yt
yt_ar3 <- ar[c(-1,-2,-3)]
yt_ar3
#Yt-1
yt_3_ar <- ar[c(-298,-299,-300)]
yt_3_ar
```

```{r}
plot(y=yt_ar3,x=yt_3_ar)
```

Berdasarkan scatterplot tersebut, terlihat bahwa terdapat hubungan positif antara $Y_t$ dengan $Y_{t-3}$. Hal ini sesuai dengan teori yang ada

```{r}
cor(yt_ar3,yt_3_ar)
```

## Fungsi pembangkitan ARMA

Bentuk umum data berpola ARMA.

$$y_{t} = c + \sum_{i=1}^p \phi_{i}y_{t-i} + \sum_{j=1}^q e_{t-j}+ e_{t}$$

Komponen $c$ dan $e_{t}$ cukup mudah untuk dibuat dan dicari. Bagaimana untuk komponen AR dan MA? Bayangkan ada koefisien dan data sebagai berikut:

$$
\begin{aligned}
\begin{bmatrix}
\phi_1 \  \phi_2
\end{bmatrix}&=
\begin{bmatrix}
0.5 \ 0.2
\end{bmatrix}
\\
\begin{bmatrix}
y_{t-1} \  y_{t-2}
\end{bmatrix}&=
\begin{bmatrix}
1 \ 2
\end{bmatrix}
\end{aligned}
$$

Maka dari itu,

$$
\begin{aligned}
\begin{bmatrix}
\phi_1 \  \phi_2 \
\end{bmatrix}
\begin{bmatrix}
y_{t-1} \\  y_{t-2}\end{bmatrix} &= \phi_1 \ y_{t-1}+\phi_2 \ y_{t-2}
\\
\begin{bmatrix}
 0.5 \ 0.2
\end{bmatrix}
\begin{bmatrix}
1 \\ 2
\end{bmatrix} & = 0.5 \cdot1+0.2 \cdot 2\
&=0.5+0.4 = 0.9
\end{aligned}
$$

Jika koefisien dan *white noise*/nilai deret waktu sebelumnya dapat diekstrak dalam bentuk vektor, dapat dilakukan perkalian matriks untuk mencari nilai bagian AR dan MA:

```{r}
set.seed(013)
coefs <- c(0.5, 0.2)
e <- c(1, 2)

coefs %*% e
```

Atau, dapat dilakukan perkalian *elementwise* yang dijumlahkan:

```{r}
coefs * e
sum(coefs * e)
```

Dari prinsip ini, dapat dibuat fungsi umum untuk membangkitkan data ARMA. Input dari fungsi adalah jumlah data yang hendak dibangkitkan, koefisien MA, dan koefisien AR

```{r}
arma.sim <- function(n, macoef, arcoef){
  manum <- length(macoef)
  arnum <- length(arcoef)
  stopifnot(manum < n & arnum < n)
  
  wn <- rnorm(n, sd = 1)
  init <- max(manum, arnum)

  arma <- wn[1:init]
  for(i in {init+1}:n){
   mastart <- i - manum
   maend <- i-1
   arstart <- i - arnum
   arend <- i-1
   arma[i] <- sum(arcoef * arma[arstart:arend]) + sum(macoef * wn[mastart:maend])  + wn[i]
   }
  return(arma)
}
```

Terlihat bahwa komponen $\sum_{i=1}^q y_{t-1}$ disimulasikan melalui `sum(arcoef * arma[arstart:arend])`. Jadi, koefisien dikalikan dengan data $y$ dari $t-q$ di mana q adalah jumlah koefisien AR, sampai data $t-1$. Lalu komponen $\sum_{j=1}^q e_{t-j}$ disimulasikan melalui `sum(macoef * wn[mastart:maend])`. Koefisien dikalikan dengan *white noise* $e$ dari $t-p$, p jumlah koefisien MA, sampai $t-1$.


```{r}
arma22 <- arma.sim(300, c(0.5, 0.2), c(0.4,0.6))

arma22 |> arima(c(2,0,2))
```

```{r}
set.seed(013)
n = length(wn)
phi1 = 0.5
phi2 = 0.2
theta1 = 0.4
theta2 = 0.6

y.arma=c(1:n)
for (i in 4:n){y.arma[i] = phi1*y.arma[i-1] + phi2*y.arma[i-2] + theta1*wn[i-1]+theta2*wn[i-2]+wn[i]}
```

Pembangkitan ARMA(p,q) juga dapat dilakukan dengan fungsi `arima.sim` sebagai berikut.

```{r}
arma22 <- arima.sim(list(order=c(2,0,2), ar = c(0.5,0.2), ma = c(0.4,0.6)), n=300)
arma22
```

## Karakteristik ARMA(2,2)

### Plot Time Series

```{r}
par(mfrow = c(1, 2))
ts.plot(y.arma)
ts.plot(arma22)
par(mfrow = c(1, 1))
```

Berdasarkan plot time series tersebut, terlihat bahwa model ARMA(2,2) cenderung stasioner dalam rataan

### Plot ACF

```{r}
par(mfrow = c(1, 2))
acf(y.arma)
acf(arma22)
par(mfrow = c(1, 1))
```

Berdasarkan plot ACF tersebut, terlihat bahwa model ARMA(2,2) hasil simulasi memiliki plot ACF yang *tails off*, sesuai dengan teori yang ada

### Plot PACF

```{r}
par(mfrow = c(1, 2))
pacf(y.arma)
pacf(arma22)
par(mfrow = c(1, 1))
```

Berdasarkan plot PACF tersebut, terlihat bahwa model ARMA(1,1) hasil simulasi memiliki plot PACF yang *tails off*, sesuai dengan teori

### Plot EACF

```{r}
TSA::eacf(y.arma)
TSA::eacf(arma22)
```

Berdasarkan pola segitiga nol pada plot EACF, terlihat bahwa segitiga nol berada pada ordo AR(2) dan ordo MA(2)

### Scatterplot Antar Lag

#### Korelasi antara $Y_t$ dengan $Y_{t-1}$

```{r}
#Yt
yt_arma1 <- arma22[-1]
yt_arma1
#Yt-1
yt_1_arma <- arma22[-300]
yt_1_arma
```

```{r}
plot(y=yt_arma1,x=yt_1_arma)
```

Berdasarkan scatterplot tersebut, terlihat bahwa terdapat hubungan positif antara $Y_t$ dengan $Y_{t-1}$. Hal ini sesuai dengan teori yang ada

```{r}
cor(yt_arma1,yt_1_arma)
```

#### Korelasi antara $Y_t$ dengan $Y_{t-2}$

```{r}
#Yt
yt_arma2 <- arma22[c(-1,-2)]
yt_arma2
#Yt-1
yt_2_arma <- arma22[c(-299,-300)]
yt_2_arma
```

```{r}
plot(y=yt_arma2,x=yt_2_arma)
```

Berdasarkan scatterplot tersebut, terlihat bahwa terdapat hubungan positif antara $Y_t$ dengan $Y_{t-2}$. Hal ini sesuai dengan teori yang ada

```{r}
cor(yt_arma2,yt_2_arma)
```
#### Korelasi antara $Y_t$ dengan $Y_{t-3}$
```{r}
#Yt
yt_arma3 <- arma22[c(-1,-2,-3)]
yt_arma3
#Yt-1
yt_3_arma <- arma22[c(-298,-299,-300)]
yt_3_arma
```
```{r}
plot(y=yt_arma3,x=yt_3_arma)
```
Berdasarkan scatterplot tersebut, terlihat bahwa terdapat hubungan positif antara $Y_t$ dengan $Y_{t-3}$. Hal ini sesuai dengan teori yang ada

```{r}
cor(yt_arma3,yt_3_arma)
```